【裁判字號】    96,訴,158
【裁判日期】    970423
【裁判案由】    分割共有物
【裁判全文】
臺灣臺南地方法院民事判決               96年度訴字第158號
原      告  甲○○
                        號
訴訟代理人  郭俊廷律師
複代理人    蘇陳俊哲律師
被      告  乙○○
被      告  丙○○
被      告  己○○
被      告  庚○○
                        號3樓.
被      告  丁○○
被      告  戊○○
被      告  辛○○
                        號3樓.
上五人共同
訴訟代理人  黃瑩律師
右當事人間請求分割共有物事件，本院於民國97年4月2日言詞辯
論終結，判決如左：
    主      文
兩造共有坐落台南縣新市鄉○○段280之3地號土地，面積863平
方公尺，其分割方法為：如附圖附件三所示編號A部分面積144平
方公尺分歸被告乙○○、丙○○依原應有部分比例保持共有；編
號B部分面積144平方公尺分歸被告己○○、庚○○、丁○○、戊○○、辛○○依原應有部分比例保持共有；編號C部分面積575平
方公尺分歸原告所有。
被告乙○○應補償原告新台幣參拾肆萬柒仟參佰柒拾玖元。
被告丙○○應補償原告新台幣伍拾肆萬壹仟玖佰零玖元。
被告己○○、庚○○、丁○○、戊○○、辛○○應分別補償原告
壹拾伍萬壹仟陸佰壹拾玖元。
訴訟費用由兩造依原登記應有部分比例負擔。
    事實及理由
一、本件被告乙○○未於最後言詞辯論期日到場，核無民事訴訟
    法第386條各款所列情形，爰依原告聲請，由其一造辯論而
    為判決。
二、原告主張：坐落台南縣新市鄉○○段280之3地號土地（以下
    簡稱系爭土地）為兩造所共有，應有部分原告為783363分之
    521731、被告乙○○為1533分之100、被告丙○○為1022分
    之104、被告己○○、庚○○、丁○○、戊○○、辛○○各
    為559545分之18688，使用分區為住宅區，上開土地均無使
    用目的不能分割或契約訂有不分割之期限等情形，惟因兩造
    意見不一，無法協議，為此提起本件訴訴訟，主張依如附圖
    附件一分割方案分割，如價值不相當，願意依鑑價結果補償
    其餘共有人等語。
二、被告則主張：依如附件三分割方案，可以減少日後通行糾紛
    ，並使土地整體價值提升，並願依鑑價結果補償其餘共有人
    。
三、兩造不爭執之事實及本院勘驗現場結果：
（一）兩造共有系爭土地，使用分區為住宅區，面積為863平方
      公尺、各共有人應有部分如上述。
（二）系爭土地呈東西狹長之長方形，目前為空地，東臨12米寬
      忠孝街，北側及西側臨同段280之12地號8米計畫道路用地
      （尚未開闢成道路，現為空地），南臨興建完成之民房，
      西南方之280之7、279之2地號為已開闢完成之8米寬可口
      街。
（三）【被告丙○○、乙○○】同意分割後依原應有部分比例保
      持共有，【被告己○○、庚○○、丁○○、戊○○、辛○○】同意分割後依原應有部分比例保持共有。
（四）兩造均對台南縣政府96年5月7日府工管字第0960062039號
      函（本院卷74頁）、同府97年3月10日府工管字第0970023
      237號函（本院卷158頁）及華聲企業發展鑑定顧問有限公
      司（以下簡稱華聲公司）之鑑定報告（外放卷宗）無意見
      。
五、兩造爭執點在於：兩造所提出之分割方案，以何者較為公平
    妥適？經查：
（一）系爭土地除東側臨既有道路忠孝街，僅北側及西側臨計畫
      道路用地，故兩造當事人均希望分在臨忠孝街位置，因該
      部分價值較高且無出入通行之問題。又系爭土地原告面積
      約占3分之2，被告面積僅佔3分之1，依系爭土地地形東西
      狹長方形，東側臨忠孝街之面寬僅4.5米，若以東西向為
      分割線分割，對面積較小之被告而言，所分得土地勢必狹
      長，其利用價值大為降低，顯不適宜，故本件仍以兩造所
      主張以南北向分割線分割為主。
（二）系爭土地因北、西側面臨計畫道路（280之12地號），故
      縱使分割後未臨忠孝街，仍可指定建築線，並申請建築執
      照，此有台南縣政府函（見本院卷74頁）在卷可稽。惟有
      關出入通行問題，依都市計畫法第51條規定，依本法指定
      之公共設施保留地，不得為妨礙其指定目的之使用。但得
      繼續為原來之使用或改為妨礙目的較輕之使用，又依都市
      計畫公共設施保留地臨時建築使用辦法第7條，限於計畫
      寬度在15公尺以上始得申請臨時建築，是系爭土地北側
      280之12地號土地係8米計畫道路，現為空地，土地所有人
      依前揭規定，固不得為妨礙道路通行目的之建築（見本院
      卷158頁）。然因280之12地號尚未徵收，仍屬私人土地，
      得自由管理處分，依民法第818條規定，各共有人按其應
      有部分，對於共有物之全部，有使用、收益之權，原告及
      被告乙○○、丙○○為280之12地號土地共有人之一，若
      未分得臨忠孝街位置，仍得本於所有人地位通行280之12
      地號土地，無通行出入問題，惟被告己○○、庚○○、丁○○、戊○○、辛○○因其非280之12地號土地所有權人
      之一，若分割後該土地需通行280之12地號，倘未得所有
      權人同意通行，易生通行糾紛。衡量附件一方案，編號c
      部分形成袋地之可能性較大，為免日後產生通行權利糾紛
      ，以附件三所是分割方案較為可採。
（三）再者，依華聲公司鑑定結果認附件三方案，因後面土地整
      理利用，發生貢獻與寄存之原則而使土地整體價值提高約
      100萬元，因此依附件三所示分割方案分割，有助土地整
      體價值提升，對共有人均有利，亦屬適當之方案。
（四）按法院裁判分割共有物，除應斟酌各共有人之利害關係，
      及共有物之性質外，尚應斟酌共有物之價格，倘共有人中
      有不能按其應有部分受分配，或所受分配之不動產，其價
      格不相當時，法院非不得命以金錢補償之。最高法院著有
      57年度台上字第2117號判例足供參照。又以原物為分配時
      ，如共有人中有不能按其應有部分受分配者，得以金錢補
      償之，民法第824條第3項定有明文。又共有物之原物分割
      ，依民法第825條規定觀之，係各共有人就存在於共有物
      全部之應有部分互相移轉，使各共有人取得各自所分得部
      分之單獨所有權。故原物分割而應以金錢為補償者，倘分
      得價值較高及分得價值較低之共有人均為多數時，該每一
      分得價值較高之共有人即應就其補償金額對於分得價值較
      低之共有人全體為補償，並依各該短少部分之比例，定其
      給付金額，方符共有物原物分割為共有物應有部分互相移
      轉之本旨，並經最高法院著有85年台上字第2676號判例可
      資參照。如附件三所示之分割方案，各共有人分得土地之
      形狀、面臨道路之位置、面寬均不相同。準此，兩造各自
      所分得土地之經濟效益及其價值既有差別，即有無法按其
      應有部分受分配情形，揆諸上開說明，自有以金錢補償之
      必要。
（五）又本院囑託華聲公司鑑價結果，鑑定人參酌鄰近土地價值
      ，並審酌里鄰環境、交通情況、公共設施、發展潛力、面
      積大小、地形地勢、臨路之寬度、深度、情況，及使用效
      益等影響價格之因素，試算本判決如附件三所示之分割方
      案之各土地價值乙節，有鑑價報告書1份在卷，足資參考
      是本院審酌兩造之利益及注意各取得部分之經濟效益，並
      兼顧系爭土地性質之社會利益，基於公平原則，以本判決
      附圖附件三所示之方法予以分割。並就各共有人分得之土
      地，其價格差異，應如何命分得價格高之土地共有人以金
      錢補償分得價格低之土地共有人，方屬公平乙節，及原物
      分割而應以金錢為補償者，倘分得價值較高及分得價值較
      低之共有人均為多數時，該每一分得價值較高之共有人即
      應就其補償金額對於分得價值較低之共有人全體為補償，
      並依各該短少部分之比例，定其給付金額，因認各共有人
      間應提出補償及應受補償之人與金額如主文所示。
六、又「因共有物分割、經界或其他性質上類似之事件涉訟，由
    敗訴當事人負擔訴訟費用顯失公平者，法院得酌量情形，命
    勝訴之當事人負擔其一部。」民事訴訟法第80條之1定有明
    文。本件分割，惟因分割方法兩造無法達成協議，本院認由
    敗訴當事人負擔全部訴訟費用顯失公平，爰命本件訴訟費用
    應由兩造按其等就系爭土地應有部分之比例負擔。
七、本件事證已臻明確，兩造其餘攻擊防禦方法及證據資料，核
    與本件判決結果不生影響，不予一一論述，併予敘明。
八、結論：依民事訴訟法第385條第1項前段、第80條之1、第85
    條第1項但書，判決如主文。
中    華    民    國    97    年    4     月    23    日
                  民事第二庭    法  官  蔡雅惠
以上正本係照原本作成
如對本判決上訴，須於判決送達後20日內向本院提出上訴狀
中    華    民    國    97    年    4     月    23    日
                                書記官  詹書瑋


司法院資訊處製作；財團法人民間司法改革基金會備份。
